---
title: "Análisis de Cointegración Estructural"
subtitle: "Johansen Test"
author: ""
date: "2026-06-05"
format: 
  revealjs:
    theme: simple
    center: true
    width: 1280
    height: 720
    slide-number: true
    preview-links: auto
    logo: bonita (1).png 
    css: styles.css
title-slide-attributes:
  data-background-color: "#1a365d" 
  # data-background-opacity: "0.9"
execute:
  echo: false
---

## Ejemplo

::: {style="width: 90%; margin: 0 auto; text-align: justify;"}

```{r}
#| lebel: dataset
#| echo: false

# instalar y cargar ----
options(repos = c(CRAN = "https://cloud.r-project.org"))
if (!require("pacman")) install.packages("pacman")

pacman::p_load(
  urca, tseries, dplyr, vars, readxl, tidyr, ggplot2, plotly
)

data <- read_excel("data.xlsx")

# preparacion de datos 
series <- c("itcer",
            "ipi_eeuu",
            "iti",
            "transable",
            "remesas",
            "no_transable")

data_cointegracion <- data %>%
  dplyr::select(itcer, ipi_eeuu, iti, transable, remesas) %>%
  na.omit()

#dummys
data_con_dummies <- data %>% 
  mutate(
    dummy_2008 = ifelse(año == 2008 & mes %in% c("III", "IV"), 1, 0),
    dummy_2018 = ifelse(año == 2018 & mes %in% c("II", "III", "IV"), 1, 0),
    dummy_2020 = ifelse(año == 2020, 1, 0)
  ) %>% 
  dplyr::select(-date)

#combinar al dataset

variables_endogenas <- data_con_dummies %>%
  dplyr::select(itcer, ipi_eeuu, iti, transable, remesas)

variables_exogenas <- data_con_dummies %>%
  dplyr::select( dummy_2008,
                 dummy_2018,
                 dummy_2020)
```

Elaboracion propia apartir de datos del BCN & SECMCA

```{r}
#| label: grafico
#| echo: false

# grafico interactivo ----
data_grafico_base <- data_con_dummies %>%
  mutate(
    mes_num = case_when(
      mes == "I"   ~ "01",
      mes == "II"  ~ "04",
      mes == "III" ~ "07",
      mes == "IV"  ~ "10"
    ),
    fecha_real = as.Date(paste(año, mes_num, "01", sep = "-"))
  ) %>%
  pivot_longer(
    cols = c(itcer, ipi_eeuu, iti, transable, remesas),
    names_to = "variable",
    values_to = "valor"
  ) %>%
  na.omit()

grafico_base <- ggplot(data_grafico_base, aes(x = fecha_real, y = valor, color = variable)) + 
  geom_line(linewidth = 0.8) +
  facet_wrap(~variable, scales = "free_y", ncol = 2) +
  scale_x_date(date_breaks = "2 years", date_labels = "%Y") +
  labs(
    x = "", 
    y = "", 
    title = "Evolucion de las Series"
  ) +
  theme_minimal() +
  theme(legend.position = "none",
        axis.text.x = element_text(angle = 45, hjust = 1))

ggplotly(grafico_base)

```
:::

## Buscar Series Cointegradas {.smaller}

::: {style="width: 90%; margin: 0 auto; text-align: justify;"}

Se utilizo un maximo de 8 rezagos con criterios AIC <br> Hipotesis Nula de la prueba de trazas ($H_0$): El numero de vectores de cointegracion. <br> Hipotesis Alternativa ($H_1$): El numero de vectores de cointegracion es estrictamente mayor a $r$

```{r}
#| labal: Cointegracion 1
#| echo: false

#Johenson test sin correcion de quiebres ====

#especificaciones

#rezagos
lag_select <- VARselect(data_cointegracion, lag.max = 8, type = "const")
p_lag <- lag_select$selection["AIC(n)"]

#test de Johansen
#'ecdet = const' asume una constante en la relación de cointegracion
johansen_test <- ca.jo(data_cointegracion, 
                       type = "trace", 
                       ecdet = "const", 
                       K = p_lag)

#resultados
summary(johansen_test)

```

:::

## Numero de vectores de cointegracion (r) {.smaller}

::: {style="width: 90%; margin: 0 auto; text-align: justify;"}

- Raices caracteristicas (autovalores): Representa el peso estadistico de una posible relación de cointegración, los valores de $\lambda$ siempre están entre ($0 \le \lambda \le 1$)

- Test: Existe evidencia estadística para afirmar que el sistema tiene 3 vectores de cointegración (relaciones de largo plazo estables) al nivel de confianza del 5%. Esto confirma que tus variables no se mueven de forma independiente a lo largo del tiempo, están atadas por fuerzas económicas fundamentales.

- Vector de cointegracion: R presenta la ecuación igualada a cero (hay que despejar para interpretar), este modelo asume una pequeña economía abierta que modela desequilibrios que experimenta flujos externos, ideal para modelar desequilibrios en los sectores transables.

$$\begin{aligned}
ITCER_{t} &= 11.70 + 0.76 IPI\_EEUU_{t} - 0.06 ITI_{t} \\
          &\quad + 0.15 TRANSABLE_{t} + 1.78 REMESAS_{t}
\end{aligned}$$

:::


## Analisis matematico 

::: {style="width: 90%; margin: 0 auto; text-align: justify;"}

<br> Entonces un incremento permanente de 1 punto porcentual en las remesas (como proporcion del PIB trimestral) genera un aumento de $1.78$ puntos en el índice del ITCER a largo plazo. En el sector transable un aumento de 1 punto porcentual en la participacion del sector de bienes transables sobre el PIB trimestral esta asociado con un incremento de $0.15$ puntos en el ITCER.

:::

## Teoria clasica

::: {style="width: 90%; margin: 0 auto; text-align: justify;"}
Segun el modelo Salter-Swan de manera teorica, una entrada masiva de remesas es un choque exógeno de riqueza. Las familias reciben más dólares, lo que dispara la demanda interna. Por lo tanto, a más remesas, el ITCER debería bajar (las remesas deberia ser negativas).

<br>

Según el clásico Efecto Balassa-Samuelson, si el sector transable crece por un aumento de productividad, los salarios en este sector suben. Para no perder empleados (Transable deberia ser negativos).
:::

## Quienes esta cointegrados? {.smaller}

::: {style="width: 90%; margin: 0 auto; text-align: justify;"}

1.  La cointegración no se evala como una propiedad aislada (Variable A frente a Variable B). La cointegración es una propiedad sistémica del vector espacial.

2.  Las cinco variables del sistema (ITCER, IPI, ITI, Transable y Remesas) estan cointegradas conjuntamente. Es la combinacion lineal exacta de todas ellas, dictada por los coeficientes del vector $\beta$, la que colapsa hacia la estacionariedad $I(0)$.

3.  Pruebas de Exclusión (Restricciones Cero): Para determinar si una variable no participa en este equilibrio, se aplica una Prueba de Razon de Verosimilitud (LR Test) imponiendo la restriccion $H_0: \beta_i = 0$. Rechazar esta hipotesis nula constituye la prueba matemática de que la variable es un componente irreemplazable de la relacion de cointegración del sistema.

4.  Reducir este analisis a pares mediante la metodologia (Engle-Granger) destruiria la matriz de informacion. En la evaluacion de dinamicas de economia abierta, los desequilibrios del ITCER no pueden explicarse aislando las remesas del resto de factores productivos e internacionales, las cinco variables interactúan de forma endogena y simultanea.

:::

## Johnsen Incluyendo Dummys

```{r}
#| label: dummy
#| echo: false

#johnsen test con amortiguadores estructurales ----

#dummys
data_con_dummies <- data %>% 
  mutate(
    dummy_2008 = ifelse(año == 2008 & mes %in% c("III", "IV"), 1, 0),
    dummy_2018 = ifelse(año == 2018 & mes %in% c("II", "III", "IV"), 1, 0),
    dummy_2020 = ifelse(año == 2020, 1, 0)
  )

#combinar al dataset

variables_endogenas <- data_con_dummies %>%
  dplyr::select(itcer, ipi_eeuu, iti, transable, remesas)

variables_exogenas <- data_con_dummies %>%
  dplyr::select( dummy_2008,
                 dummy_2018,
                 dummy_2020)

#especificar de nuevo

lag_select_nuevo <- VARselect(variables_endogenas, lag.max = 8, type = "const", 
                              exogen = variables_exogenas)

p_lag_nuevo <- lag_select_nuevo$selection["AIC(n)"]

#johansen test

johansen_test1 <- ca.jo(variables_endogenas, 
                        type = "trace", 
                        ecdet = "const", 
                        K = p_lag_nuevo,
                        dumvar = variables_exogenas)
#resultados
summary(johansen_test1)
```
