---
title: "Trabajo 2 Econometria Avanzada UNI"
author: "Emer, Elias, Fernando & Kath"
date: "2026-04-11"
output: html_document
---

```{r setup, include=FALSE}
knitr::opts_chunk$set(echo = TRUE)
```

## Ejercicio 1

El ejercicio consta de obtener una base de datos, interpretarlos, graficos y test de estacionariedad de manera complementaria se hara un modelo ARIMA e interpretacion de ella.

```{r dataset y librerias, include=FALSE}
options(repos = c(CRAN = "https://cloud.r-project.org"))

#instalar pacman si no esta instalado
#install.packages(pacman)
library(pacman)

p_load(dplyr, lubridate, forecast, urca, ggplot2, scales,tseries, FinTS, tinytex,
       rugarch, xts, fpp2)

dataset <- read.csv("20260411_6173302506_MiFitness_hlth_center_fitness_data.csv", 
                    stringsAsFactors = FALSE)


head(dataset)

```

### Datos

La base de datos propia se obtuvo de Mi Finess con un modelo xiaomi mi smart ban 10, con un periodo de tiempo de 09 a 10 de marzo 2026 con intervalos de 30 min.

nota: Existen periodos de timpo no registrados a causa de cargar el reloj.

```{r limpieza, echo=FALSE}
dataset_limpio <- dataset %>%
  #filtramos la fila de ritmo cardiaco
  filter(Key == "heart_rate") %>%
  
  mutate(
    #se extre el nuemrode los latidos (bpm) usando una pequeña formula de texto
    bpm = as.numeric(sub(".*\"bpm\":([0-9]+).*", "\\1", Value)),
    fecha_hora = as_datetime(Time)
  ) %>%
  select(fecha_hora, bpm) %>%
  #orden cronologico de la serie de tiempo
  arrange(fecha_hora)
head(dataset_limpio)

cat("Numero de observaciones")
nrow(dataset_limpio)
cat("Valor minimo")
min(dataset_limpio$bpm, na.rm = TRUE)
cat("Valor maximo")
max(dataset_limpio$bpm, na.rm = TRUE)
```

## Grafico Original

```{r grafico original, echo=FALSE}
serie <- ggplot(dataset_limpio, aes(x = fecha_hora, y = bpm)) +
  geom_area(fill = "#ff9999", alpha = 0.2) +
  geom_line(color = "#cc0000", linewidth = 1) +
  coord_cartesian(ylim = c(50, NA)) +
  scale_x_datetime(date_labels = "%H:%M", date_breaks = "4 hours") +
  labs(
    title = "Ritmo Cardiaco Emer",
    subtitle = "Rigistro Historico BPM",
    x = "Hora del registro",
    y = "Latidos por Minuto (BPM)",
    caption = "Fuente: Datos extraídos de Mi Fitness \nFecha contenida del 09 a 10 de marzo 2026"
  ) + 
  theme_minimal(base_size = 14) +
  theme(
    plot.title = element_text(face = "bold", color = "#333333", hjust = 0.5),
    plot.subtitle = element_text(color = "#666666", hjust = 0.5, margin = margin(b = 15)),
    axis.title = element_text(face = "bold", color = "#555555"),
  )

print(serie)
```

Este grafico es dificil ver con claridad si es estacionario o no ya que las frecuencias cardiacas caen en datos discretos que en jovenes de 20 años el rango es de 60 a 100 latidos por minuto, pero los ritmos cardiacos son tienden a ser muchos mas bajos cuando se duerme. En el dataset el rango minimo es 49 y maximo 124, se debe aplicar el test de estacionariedad.

### Autocorrelacion

#### PACF

```{r pacf, echo=FALSE}
pacf(dataset_limpio$bpm,
     main = 'PACF',
     xlab = 'Rezago',
     ylab = 'PACF',
     lwd = 4)

```

El comportamiento del PACF presenta un corte abrupto en memoria, donde en el rezago 4 deja de ser significativo, siguiere que el orden Ar (autorregresivo) es cercano a 1.

#### ACF

```{r acf, echo=FALSE}
acf(dataset_limpio$bpm,
    main = 'ACF',
    xlab = 'Rezago',
    ylab = 'ACF',
    lwd = 4)

```

El grafico ACF muestra un decaimiento lento y altamente significativos al 95% de significancia a traves del tiempo lo que existen una memoria larga fuerte en la serie analizada, siguiere que la serie no es estacionaria (fuerte presencia de reiz un

### Test Dicker-Fuller

El test indica si exististe raiz unitario es decir si es estacionario donde

$h_0$:asume que la serie no es estacionaria (tiene raíz unitaria). $h_1$: asume que la serie es estacionaria (no tiene raíz unitaria).

```{r test dicker fuller, echo=FALSE}
#test con autocorrelacion
rezagos <- ur.df(dataset_limpio$bpm, 
                 type = "drift", 
                 lags = 6, 
                 selectlags = "AIC")
summary(rezagos)

#p-value de serie original
prueba_pvalue <- adf.test(dataset_limpio$bpm, 
                          alternative = "stationary")
print(prueba_pvalue)

#p-value diff 1
prueba_pvalue1 <- adf.test(dataset_limpio$bpm,
                           alternative = "stationary",
                           k=1)
print(prueba_pvalue1)
```

La serie original es no estacionaria tiene tendencia, aunque la serie es estacionaria en I(1).

# Grafico diferenciado

```{r grafico diff, echo=FALSE}
#dataset diff 1
dataset_diff <- dataset_limpio %>%
  mutate(
    bpm_log = log(bpm),
    bpm_diff = bpm_log - lag(bpm_log, n = 1) 
  ) %>%
  filter(!is.na(bpm_diff)) %>%
  select(fecha_hora, bpm_diff)

#grafico
serie_diff <- ggplot(dataset_diff, aes(x = fecha_hora, y = bpm_diff)) +
  geom_area(fill = "#ff9999", alpha = 0.2) +
  geom_line(color = "#cc0000", linewidth = 1) +
  coord_cartesian(ylim = c(NA, NA)) +
  scale_x_datetime(date_labels = "%H:%M", date_breaks = "4 hours") +
  labs(
    title = "Ritmo Cardiaco Diferenciado Emer",
    subtitle = "Rigistro Historico Diferenciado BPM",
    x = "Hora del registro",
    y = "Latidos por Minuto (BPM)",
    caption = "Fuente: Datos extraídos de Mi Fitness \nFecha contenida del 09 a 10 de marzo 2026"
  ) + 
  theme_minimal(base_size = 14) +
  theme(
    plot.title = element_text(face = "bold", color = "#333333", hjust = 0.5),
    plot.subtitle = element_text(color = "#666666", hjust = 0.5, margin = margin(b = 15)),
    axis.title = element_text(face = "bold", color = "#555555"),
  )

print(serie_diff)
```

### Autocorrelacion diff

#### PACF diff

```{r pacf_diff, echo=FALSE}
#pacf
pacf(dataset_diff$bpm_diff,
     main = 'PACF (Serie Diferenciada)',
     xlab = 'Rezago',
     ylab = 'PACF',
     lwd = 4)

```

El grafico no presenta un corte abrupto como el PACF anterior, en este no deja de ser significativo hasta el rezago 7. Este comportamiento indica que la memoria directa de los choques en el ritmo cardiaco se distribuye y amortigua a lo largo de múltiples periodos cortos, en lugar de cortarse de tajo.

####ACF diff

```{r acf_diff, echo=FALSE}

acf(dataset_diff$bpm_diff,
    main = 'ACF (Serie Diferenciada)',
    xlab = 'Rezago',
    ylab = "ACF",
    lwd = 4)
```

Al aplicar la primera diferencia, la gran mayoria de los coeficientes caen rápidamente dentro de las bandas de confianza del 95%. No se observa memoria de largo plazo (no hay presencia de raiz unitaria). En el 2 rezago se captura la toda la autocorrelacion serial segun el ACF. Como el corte es abrupto en el rezago dos eso quiere decir que el ritmo cardiaco esta dominado por correciones de error (MA). Los autorregresores no estan dominado la serie de tiempo.

```{r modelo_arima, echo=FALSE}
#modelo arima
modelo_arima <- auto.arima(dataset_limpio$bpm, 
                           d = 1, 
                           stepwise = FALSE, #automatizacion del mejor modelo        
                           approximation = FALSE) 

#resumen del modelo elegido
summary(modelo_arima)

autoplot(modelo_arima) +
  labs(
    title = "Circulo Unitario de Raices Invertidas",
    subtitle = "Prueba de Estabilidad e Invertibilidad - ARIMA(1,1,1)",
    x = "Parte Real",
    y = "Parte Imaginaria"
  ) +
  theme_minimal()
```

El modelo ARIMA escogido es (1,1,1) de forma que (p, d, q) donde p es AR (autoregresivo) solo 1 rezago atras, d es diferenciacion (I) el modelo resto 1 periodo atras y q es la media movil (MA) los terminos de error se basan en el periodo anterior.

Dado que la serie es $I(1)$, el coeficiente AR1 indica que el cambio en el ritmo cardiaco anterio tiene influencia, es decir un 26% del incremento (o disminucion) observado en el periodo anterior se traslada al periodo actual. Si el corazón se aceleró 10 latidos hace media hora, el modelo espera que esa influencia aporte un aumento de \~2.6 latidos en este periodo.

El coeficiente MA1 actua como un amortiguador. Al ser negativo y alto (\~74%), indica que el modelo revierte rapidamente los choques inesperados.

El RMSE es el error cuadrado medio el modelo se equivoca en promedio por unos 4.8 latidos. El MAE es el Error Absoluto Medio, la medicion es mas estricta la desviación absoluta normal es de solo 2.8 latidos. El MAPE Es el error expresado en porcentaje con un error del 4.13% es decir se tiene una precision del 95.87% con un ACF de $-1.9 \times 10^{-3}$, valor casi 0 es decir la autocorrelacion es inexistente.

El MASE significa Error Absoluto Medio Escalado indica si el modelo flojo o no. Si el MASE \< 1 el modelo es mejor que flojo MASE \~0.93.

Sobre las raices, estan dentro del circulo unitario, raices \< 1, el modelo no explota.

```{r residuos, echo=FALSE}
#residuos

#test de autocorelacion
checkresiduals(modelo_arima)

#test de normalidad
jarque.bera.test(modelo_arima$residuals)

#test de homocedasticidad
ArchTest(modelo_arima$residuals, lags = 1)

#predicir 6 horas en intervalos de 30 min
pronostico <- forecast(modelo_arima, h = 12)

#plot
autoplot(pronostico) +
  labs(
    title = "Pronostico del Ritmo Cardiaco (ARIMA 1,1,1)",
    subtitle = "Prediccion para los siguientes 12 periodos",
    x = "Tiempo",
    y = "BPM"
  )
```

El Ljung-Box se usa para examinar los residuos (lo que el modelo no pudo explicar), confirmar que esos residuos sean ruido blanco.

$h_0$: Los residuos son independientes (no autocorrelacion).

Como p \> 0.05 no se rechaza hipotesis nula no existe autocorrelacion

En cuento al test de homocedasticiadad sus hipotesis son:

$h_0$: No existen efectos ARCH hasta el rezago (los residuos son ruido blanco, varianza constante/homocedasticidad). dado que p \< 0.05 existe heterocedastocadad (varianza no constante).

En en grafico de normalidad se observan asimetrias y el test Jarque-Bera rechaza la normaliad p \< 0.05 por lo que los intervalos estan sesgados.

Sobre la primera grafica de los residuos hay zonas donde las lienas son cortitos (poca actividad) y zonas donde de repente hay disparos muy altos. Esto es la evidencia que el corazón hizo algo brusco que el modelo no pudo prever.

### Porque un modelo GARCH y no solo ARIMA

Si bien el modelo ARIMA(1,1,1) logra capturar la dinamica de la tendencia central y presenta un poder predictivo aceptable, el analisis de sus residuos revela violaciones a los supuestos fundamentales. Específicamente, las pruebas de normalidad (Test de Jarque-Bera) como la homocedasticidad (Test ARCH-LM). Intentar mejorar los residuos mediante tecnicas de suavizado podria eliminar la informacion micro-estructural y las variaciones naturales de un registro biometrico.

El ritmo cardatico de Emer presenta clusteres de volatilidad (peroodos de alta alteracion seguidos de periodos de calma), lo que se traduce en una varianza no constante a lo largo del tiempo. Mientras que la constante de la media movil ($MA$) del ARIMA logra modelar la rápida reversión a la media tras un choque inesperado, el modelo es incapaz de modelar inestabilidad de kos choques. Al incorporar componentes GARCH para modelar esta heterocedasticidad condicional permite que el modelo no solo pronostique el nivel de los latidos, sino que tambien se calcule la incertidumbre y la persistencia de la volatilidad cardiaca.

### Formulacion matematica del ARIMA-GARCH

Para estimar el ARIMA-GARCH se uso la libreria rugarch, donde el script es pensado originalmente para un ARMA-GARCH, pero como los datos ya estan diferenciados tiene el componente (I) indirectamente, por lo que matematicamente el modelo es:

$$y_{t}=\mu + \phi_{1}y_{t-1}+\epsilon_{t}+\theta_{1}y_{t-1}$$

Que es el ARMA donde:

- $y_t$: Es la serie observada (diferencia de BPM).

- $\mu$: Es el intercepto o valor promedio de la serie (`mu`).

- $\phi_1 y_{t-1}$: El componente autorregresivo (AR). Es la parte de tus latidos que "recuerda" el periodo anterior (tu `ar1`).

- $\theta_1 \epsilon_{t-1}$: El componente de media movil (ma). Representa como los choques aleatorios del pasado afectan el presente (`ma1`).

- $\epsilon_t$: Es el residuo en el tiempo $t$.

El modelo matematico GARCH es:

$$\sigma_t^2 = \omega + \alpha_1 \epsilon_{t-1}^2 + \beta_1 \sigma_{t-1}^2$$

En la cual:

- $\sigma_t^2$: Es la varianza condicional (la volatilidad al cuadrado en el tiempo $t$).

- $\omega$: Es la constante de la varianza (`omega`), que garantiza que la volatilidad siempre sea positiva.

- $\alpha_1 \epsilon_{t-1}^2$: El efecto arch. Mide como los choques o noticias del periodo anterior (latidos bruscos) incrementan la volatilidad actual.

- $\beta_1 \sigma_{t-1}^2$: El efecto garch. Mide la persistencia de la volatilidad. Si ayer hubo mucha agitacion, esta parte hace que hoy tambien la haya.

El componente ARMA modela la media condicional de los BPM (su tendencia central), mientras que el proceso GARCH captura la varianza condicional (volatilidad). Esta funcion permite generar intervalos de confianza en tiempo real a la incertidumbre del sistema, lo que robustece la capacidad predictiva frente a choque estrucutales del corazon de Emerson. El conector de ambos modelos estan en el residuo ($\epsilon_t$), donde el residuo se calcula como $\epsilon_t = \sigma_t z_t$ que es el resultado de multiplicar la volatilidad calculada por el GARCH ($\sigma_t$) por el ruido blanco ($z_t$).

### Modelado GARCH (1,1) Distribucion t de Student Estandarizada (std)

```{r garch(1,1), echo=FALSE}
#arreglar la fecha
dataset_xts <- xts(dataset_diff$bpm_diff, order.by = dataset_diff$fecha_hora)
colnames(dataset_xts) <- "bpm_diff"

cat("Modelo GARCH(1,1)")

#Especificar el modelo
especificacion1 <- ugarchspec(
  variance.model = list(model = "sGARCH", garchOrder = c(1, 1)),
  mean.model = list(armaOrder = c(0, 0), include.mean = TRUE),
  distribution.model = "std")

#las distribuciones a probar, sstd, ged, sged, nig

#Estimar el modelo
model_garch0 <- ugarchfit(spec = especificacion1, 
                     data = dataset_xts$bpm_diff)

#Visualizar resultados
print(model_garch0)

```

El script GARCH muestra 2 formas de calcular los errores estandares en este caso se usa los errores robustos, en la cual sus coeficientes significan:

- $\mu$ es el la media de la serie, es decir el promedio de la tasa de variacion de los latidos cardiacos, en este caso es -0.001 (-0.1% de tasa de variacion), este valor es significativo pero muy chico.

- $\omega$ es la varianza en terminos constantes, es decir el minimo de volatilidad que siempre existira en el ritmo cardiaco, entonces al rededor de 0.001 (0.01%) tasa de creciemiento cardiaco, es la minima varianza en peridos de calma.

- $\alpha$ mide como la volatilidad reacciona durante el periodo actual antes shocks sorpresivos del periodo anterior. Ante shock sorpresivos en los latidos genera alrededor del 77% tasa de transferencia del impacto del ritmo cardiaco.

- $\beta$ mide cuanto de la volatilidad del periodo anterior se traslada a la volatilidad del perodio actual, por lo que este coeficiente calcula la memoria volatil de la serie. El valo obtenido de la constante beta es del alrededor del 22% tasa de transferencia del impacto, aunque no significativos.

- $shape$ mide los grados de libertad, lo que es decir que tan pesadas son las colas de la distribucion. Si un $\nu > 30$ ya se considera estadisticamente identico a una distribucion mormal. En este caso $v\approx2.7$ indica colas pesadas pero se puede moledar la varianza.

En cuanto a los tests Ljung-Box al cuadrado (no autocorrelacion en la varianza) y ARCH-LM, tienen efectos no significativos en los distintos rezagos de tiempo, es decir las $h_{0}$: no autocorrelacion y $h_0$: homocedatidad (no efectos ARCH, varianza constante). No existen evidencia estadistica para rechazar las hipotesis nulas. La razon por la que el test Ljung-Box estandarizafo es altamente significativo ($p<0.01$), es porque no se hizo un modelo arima osea no hay un modelo que capture esta dependencia lineal de autocorrelacion de la media ($\mu$).

El test de estabilidad estructural donde $h_0$: estabilidad parametrica (parametros $\mu, \omega, \alpha_n, \beta_n$ constantes), el conjunto estadistico es 5.15 que supera el valor critico de 1.88, existe evidencia para rechazar la $h_0$ se rechazar la estabilidad parametrica. Los que generan esta inestabilidad son dos paremetros el alpha1 ($\alpha_1$) rechaza la $h_0$ al 1%. Cada shock de alpha1 cambio estructuralmente la serie en tasa de variacion.

La prueba Sign Bias Test (prueba de efecto apalancamiento / asimetria) donde $h_0$: simetria ante shocks positivos o negativos. En esta prueba se busca saber si; en este caso; los ritmos carticados sufren la misma volatilidad ante shocks positivos o negativos donde se confirma la asimetria.

El ultimos test Prueba de Bondad de Ajuste (Adjusted Pearson Goodness-of-Fit Test) prueba si la distrubucion es correcta, $h_0$: la distribucion elegida es la correcta, en este caso se debe de cambiar la distribucion.

### Modelado GARCH (1,1) con Distribucion Automatizadas

```{r garch_automatico(1,0), echo=FALSE}
distribuciones <- c("sstd", "ged", "sged", "nig", "std")

#crear contenedores para guardar los modelos y log-Likelihoods
modelos_ajustados <- list()
log_likelihoods <- numeric(length(distribuciones))
names(log_likelihoods) <- distribuciones

cat("bacar modelo GARCH(1,1) con la mejor distribucion\n\n")

#bucle para buscar
for (i in seq_along(distribuciones)) {
  dist <- distribuciones[i]
  
  # Especificar el modelo iterativamente
  especificacion00 <- ugarchspec(
    variance.model = list(model = "sGARCH", garchOrder = c(1, 1)),
    mean.model = list(armaOrder = c(0, 0), include.mean = TRUE),
    distribution.model = dist
  )
  #estimar el modelo
  ajuste <- ugarchfit(spec = especificacion00, data = dataset_xts$bpm_diff, solver = "hybrid")
  
  #validar convergencia y extraer el log-likelihood
  if (!is.null(ajuste)) {
    modelos_ajustados[[dist]] <- ajuste
    ll <- likelihood(ajuste) #extrae el log-likelihood 
    log_likelihoods[i] <- ll
    
    cat(sprintf("distribucion %-5s | log-likelihood: %f\n", dist, ll))
  } 
}

#guarda el modelo optimo
mejor_dist <- names(which.max(log_likelihoods))
mejor_ll <- max(log_likelihoods)

cat(sprintf("la mejor distribucion empirica es '%s'\n", toupper(mejor_dist)))
cat(sprintf("mejor log-likelihood: %f\n", mejor_ll))
```

### Modelado GARCH (1,1) Distribucion Generalizada del Error Sesgada (SGED)

```{r garch_sged(1,1), echo=FALSE}
cat("Modelo GARCH(1,1) con distribucion sged")

#Especificar el modelo
especificacion_sged <- ugarchspec(
  variance.model = list(model = "sGARCH", garchOrder = c(1, 1)),
  mean.model = list(armaOrder = c(0, 0), include.mean = TRUE),
  distribution.model = "sged")

#las distribuciones a probar, sstd, ged, sged, nig, std

#Estimar el modelo
model_garch_sged <- ugarchfit(spec = especificacion_sged, 
                     data = dataset_xts$bpm_diff)

#Visualizar resultados
print(model_garch_sged)
cat("Modelo GARCH(1,1) sged con LogLikelihood : 982.6545\n")
cat("Modelo GARCH(1,1) std con LogLikelihood : 961.239")
```

### Modelo ARIMA-GARCH

```{r modelo_arima_garch, echo=FALSE}
#componentes del ARMA - GARCH como ya esta diferenciado es ARIMA - GARCH
especificacion_garch <- ugarchspec(
  #garch
  variance.model = list(model = "sGARCH", garchOrder = c(1, 1)),
  
  #arma
  mean.model = list(armaOrder = c(1, 1), include.mean = TRUE),
  
  # distribucion t 
  distribution.model = "sged" 
)

#modelo
modelo_garch <- ugarchfit(
  spec = especificacion_garch, 
  data = dataset_xts$bpm_diff, 
  solver = 'hybrid'
)

print(modelo_garch)
cat("========================\n")
print(modelo_garch@fit$matcoef)

#forestcast 
pronostico_garch <- ugarchforecast(modelo_garch, n.ahead = 12)

# graficos
par(mfrow = c(2, 1), mar = c(3, 4, 2, 1))

#bpm media
plot(pronostico_garch, which = 1, 
     main = "Pronostico ARIMA(1,1,1) - Cambios en BPM", 
     ylab = "Variacion BPM")

#varianza sigma
plot(pronostico_garch, which = 3, 
     main = "Pronostico GARCH(1,1) - Volatilidad Esperada (Sigma)", 
     ylab = "Volatilidad")

par(mfrow = c(1, 1)) #funcion para volver al plot normal
```

```{r residuos_ARIMA-GARCH, echo=FALSE}
#residuos
residuos_est <- as.numeric(residuals(modelo_garch, standardize = TRUE))

#test de normalidad
print(jarque.bera.test(residuos_est))

#test de homocedasticidad
print(ArchTest(residuos_est, lags = 1))

#residualos
plot(modelo_garch, which = 8) 
plot(modelo_garch, which = 9)
cat("ACF para la media")
plot(modelo_garch, which = 10) # ACF de residuos (prueba para la media)
cat('ACF varianza')
plot(modelo_garch, which = 11) # ACF de residuos al Cuadrado (prueba para varianza)

```

```{r raices del polinomio, echo=FALSE}
coeficientes <- coef(modelo_garch)
ar_coef <- coeficientes["ar1"]
ma_coef <- coeficientes["ma1"]

raiz_ar_invertida <- abs(ar_coef)
raiz_ma_invertida <- abs(ma_coef)

#dataframe
raices_df <- data.frame(
  Tipo = c("AR", "MA"),
  Raiz_Invertida = c(raiz_ar_invertida, raiz_ma_invertida),
  Imaginaria = c(0, 0)
)

#grafico
#no se puede usar autoplot porque no hay una funcion programada para eso asi que

ggplot(raices_df, aes(x = Raiz_Invertida, y = Imaginaria, color = Tipo, shape = Tipo)) +
  annotate("path",
           x = cos(seq(0, 2*pi, length.out=100)),
           y = sin(seq(0, 2*pi, length.out=100)),
           color = "gray50", linetype = "dashed") +
  geom_hline(yintercept = 0, color = "gray80") +
  geom_vline(xintercept = 0, color = "gray80") +
  geom_point(size = 4) +
  scale_color_manual(values = c("AR" = "#cc0000", "MA" = "#0000cc")) +
  coord_fixed(xlim = c(-1.1, 1.1), ylim = c(-1.1, 1.1)) +
  labs(
    title = "Circulo Unitario de raices",
    x = "Parte Real",
    y = "Parte Imaginaria"
  ) +
  theme_minimal() +
  theme(legend.position = "bottom")
```

tabla de pronostico

```{r tabla_pronostico, echo=FALSE}
# fitted() extrae la media (los cambios en BPM)
tasas_pronosticadas <- as.numeric(fitted(pronostico_garch))

# sigma() extrae la desviacion estandar
volatilidad_pronosticada <- as.numeric(sigma(pronostico_garch))

#revertir la primera diferencia
ultimo_bpm_real <- tail(dataset_limpio$bpm, 1)

#bpm futuro
bpm_absolutos_proyectados <- ultimo_bpm_real * exp(cumsum(tasas_pronosticadas))

#tabla
tabla_resultados <- data.frame(
  Periodo_Futuro = 1:24,
  
  Tasa_Media_BPM_Pct = round(tasas_pronosticadas * 100, 3), 
  BPM_Absoluto_Proyectado = round(bpm_absolutos_proyectados, 1),
  Volatilidad_Sigma = round(volatilidad_pronosticada, 4)
)

print(tabla_resultados)
```
